臺灣板橋地方法院交通事件裁定　　　96年度交聲字第1344號
原處分機關　交通部公路總局臺北區監理所板橋監理站
異　議　人
即受處分人　甲　○
上列異議人因違反道路交通管理處罰條例案件，不服交通部公路
總局臺北區監理所板橋監理站96年8月9日板監裁字裁41－ABY131
469號裁決書處分（舉發通知單：北市警交大字第ABY131469號）
，聲明異議，本院裁定如下：
    主  文
原處分撤銷。
甲○不罰。
    理  由
一、異議理由略以：本件裁決書記載異議人於民國91年6 月5 日
    8 時35分，於台北市○○路與三水街口，因酒駕經臺北市政
    府警察萬華分局昆明街派出所以北市警交大字第ABY131469
    號違規事件舉發單當場舉發，然受處分人於超過5 年以後（
    即96年8 月15日）始受通知裁決結果，而認已逾行政執行法
    第7 條期間，不得執行為由，向本院提起異議等語。
二、原處分機關主張依行政罰法第27條第1 項及第45條第2 項規
    定，本件裁處權時效應自行政罰法施行之日起算3 年即98年
    2 月6 日，始逾時效。惟本件已於96年8 月9 日掣開板監裁
    字裁41－ABY131469 號裁決書，並未逾裁處權期限，請本院
    斟酌。
三、經查：
  (一)按時效制度與人民權利義務有重大關係，其目的在於尊重既
    存之事實狀態，及維持法律秩序之安定，與公益有關，須逕
    由法律明定，不得授權行政機關衡情以命令訂定或由行政機
    關依職權以命令訂之（司法院大法官解釋釋字第474 號解釋
    理由書參照）。況國家刑罰權對於死刑、無期徒刑等此種重
    罪，尚設有追訴權時效制度（刑法第80條以下參照），對於
    惡性輕微之行政罰，如妨害安寧秩序、善良風俗等，亦有社
    會秩序維護法第31條：「違反本法行為，逾2 個月者，警察
    機關不得訊問、處罰，並不得移送法院。前項期間，自違反
    本法行為成立之日起算。但其行為有連續或繼續之狀態者，
    自行為終了之日起算」之裁處時效規定，舉重以明輕，則對
    於惡性更低之交通秩序罰，焉有放任而永久追訴處罰之理？
    有鑑於此，行政罰法業於94年1 月14日經立法院三讀制定，
    同年2 月5 日經總統公布，該法第27條第1 項規定：「行政
    罰之裁處權，因3 年期間之經過而消滅」、第2 項規定「前
    項期間，自違反行政法上義務之行為終了時起算。但行為之
    結果發生在後者，自該結果發生時起算」，其立法理由略以
    ：「本條係有關行政罰裁處權時效之規定。按行政罰裁處權
    之行使與否，不宜懸之過久，而使處罰關係於不確定狀態，
    影響人民權益，惟亦不宜過短，以免對社會秩序之維護有所
    影響」等語，可知公路監理主管機關對於違反道路交通管理
    事件行為人，其是否行使裁罰權，實不宜久懸不決，而使處
    罰關係處於不確定狀態，致影響人民權益（採同此見解者，
    可參臺灣高等法院95年度交抗字第89號、第926 號等裁定）
    。準此，足悉時效制度之功能，實為求法秩序之早日確定所
    必要，亦與違規事實是否確實存在無涉，自不容行政機關作
    出違背此一法秩序安定原則之舉措。
  (二)況行政行為應受法律及一般法律原則之拘束；又行政行為應
    以誠實信用之方法為之，並應保護人民正當合理之信賴，行
    政程序法第4 條、第8 條分別定有明文。行政行為應以誠實
    信用之方法為之，及需符合信賴保護原則，早為我國學界及
    實務界所肯認，前揭行政程序法有關之規定，係此一原則之
    明文化，且係法律所揭示之行政程序保障原則，乃行政法理
    上具有憲法位階之法律原則，故前揭行政程序法、行政罰法
    規定，於行政機關作出之行政行為，均應予以適用。至於所
    謂「誠實信用原則」，係在具體的權利義務之關係，依正義
    公平之方法，確定並實現權利之內容，避免一方犧牲他方利
    益以圖利自己，應以權利人及義務人雙方利益為衡量依據，
    並應考察權利義務之社會上作用，於具體事實妥善運用之方
    法（同參見臺灣高等法院95年度交抗字第89號、第686 號等
    裁定）。是如發生於行政罰法施行前之交通違規行為，公路
    監理主管機關長期怠於作成裁決，不但使裁處權長久處於懸
    而未決狀態，且致使異議人遭受處罰機關突襲性之行政裁罰
    ，因此蒙受重大之不利益，顯已違反人民對於交通裁罰制度
    之合理信賴，亦與誠實信用原則有悖，且違反情節重大；況
    處罰機關長時間延宕而未作出裁決或裁決後遲未執行，如人
    民對於違規事實有所爭執，往往亦因時隔久遠，致未能立即
    提出有利之證據，實影響其權益甚鉅。故而，處分機關長時
    間怠於執行交通裁罰處分之不利益，應責由其自行承擔，並
    無轉嫁由人民承受之理。
  (三)另道路交通管理處罰條例第90條規定：「違反本條例之行為
    ，自行為成立之日起，為有連續或繼續之狀態者，自行為終
    了之日起，逾3 個月不得舉發，但汽車肇事致人受傷或死亡
    案件，因肇事責任不明，已送鑑定者，其期間自鑑定終結之
    日起算。」就本條立法修正說明：原條例對於違反本條例行
    為之舉發與處罰執行未有期間規定，就社會秩序之安定，有
    欠妥適，是以增列違反本條例行為之舉發與處罰執行期限，
    免使違反本條例之行為，有久未舉發或處罰確定久未執行之
    情形存在（參見86年1 月22日道路交通管理處罰條例部分條
    文修正草案條文對照表第90條說明項）。其規定內涵，乃法
    律為使交通違規案件能儘早結案，係為斟酌考慮動力交通工
    具日益成長以及交通繁忙攸關人民權益暨生活之便利起見所
    致，因而有早日為確定之必要，以避免懸而不決，不可不察
    ，也是法律安定性之考量。
  (四)再按交通案件之裁處程序，依道路交通安全管理處罰條例第
    9 條規定可分為舉發與裁決程序。除符合同條第1 項前段規
    定者以外，非經舉發及裁決程序難謂已完成交通案件裁處程
    序。且交通事件之裁決係以先前舉發之事實為基礎，並未重
    新再為實體審查，故性質上僅為重複處置（亦有稱重複處分
    ），非另一新行政處分而與先前之舉發仍為一個處分。是以
    ，舉發於法律實質意義內涵已包含具有處罰性質內涵之裁決
    ，程序上並無因「舉發」與「裁決」而分割為2 種不同之法
    律效果，易言之，不因交通監理行政程序處理上區分「舉發
    」與「裁決」二項步驟而異其法律效果。故行政罰法第45條
    第2 項所稱之「裁處」，應係指違規事實尚未經發現而進行
    法律訴追者而言，今若已經舉發則非本條所稱之裁處。否則
    ，一件於十數年前或數十年前由警察機關所為「舉發」之交
    通違規行為事件，僅因該管警察機關就該事件，經年累月未
    見清理或某些層面之機關業務承受事宜變更，抑或公路監理
    主管機關業務上之疏失、業務承繼或承辦人員業務移交等事
    項產生之諸多違失，致未能於3 年內作出裁罰，嗣於違規查
    詢系統偶然查得仍有未清結之罰鍰案件，遂加以作出處罰措
    施，此一現象，顯已致生行政機關永久得為處罰之不確定結
    果發生，此均非原立法之本意。即非意謂公路監理主管機關
    得長期怠於作成裁決而仍屬合法。
  (五)惟道路交通管理處罰條例本身並無裁決權之時效消滅規定，
    而同條例第2 條雖規定：「本條例未規定者，依其他法律規
    定。」然遍查其他法律，亦無有關裁決權消滅時效之規定。
    依司法院大法官解釋釋字第474 號解釋意旨，此時應尋找相
    近似法規加以類推適用。又由行政罰法第1 條但書規定可知
    行政罰法係處於行政處罰關係中普通法之性質，故除特別法
    另有規定外均應適用行政罰法。另探究行政罰法第27條第1
    項之立法目的在於避免處罰關係處於不確定之狀態，故設有
    3 年之時效制度，此係為落實行政程序法第4 條規定，使行
    政行為皆能符合一般法律原則，以達依法行政之要求。又為
    全面落實時效制度，行政罰法第45 條 第1 項復有溯及既往
    之規定，以濟舊時法制未全之弊。是故本於落實時效制度之
    法理，裁決時效之計算應類推適用行政罰法第45條第1 項之
    溯及規定，與舉發權時效合計為3 年。另前因已有受法律訴
    追之舉發行為而不符行政罰法第45條第1 項規定「未經裁處
    」之要件，故不類推適用同條第2 項時效起算之規定，併與
    敘明。
四、據上論述，本件原處分（裁決書）所依據之臺北市政府警察
    萬華分局昆明街派出所以北市警交大字第ABY131469 號違規
    事件舉發單，其上記載違規時間為91年6 月15日8 時35分，
    到案日期為91年6 月30日前，本件裁決日期為96年8 月9 日
    ，即該處罰係在異議人違反本條例行為後5 年餘始作出裁決
    處分，而完成交通案件裁處程序。又原舉發單註記有91年6
    月21日板橋監理站鍵入員「廖玉娟」等情，則原處分機關鍵
    入本件交通違規舉發一案時，本案即屬已確定應予執行之處
    分，距離已有3 年以上，自無疑義。原處分機關就本件異議
    人為警舉發之違規事實，其裁決權之行使，應適用95年2 月
    5 日施行之行政罰法第27條第1 項規定，受有3 年裁處權期
    間之時效限制，是原處分機關之行政罰裁處權因3 年之期間
    經過而消滅。詎其仍於96年8 月9 日為本件交通裁決處分，
    該處分當然無效，異議意旨所引行政執行法第7 條規定，於
    本案雖無適用，然本案原處分機關既有如上重大明顯之瑕疵
    情形存在，即難謂合法，依行政程序法第111 條第7 款規定
    ，原處分無可維持，應予撤銷，另由本院諭知異議人不罰。
據上論斷，應依道路交通案件處理辦法第20條，裁定如主文。
中　　華　　民　　國　　96　　年　　10　　月　　15　　日
　　　　　　　　　　 交通法庭  法　官　  陳  財  旺
上列正本證明與原本無異。
如不服本裁定，應於裁定送達後5 日內敘明抗告理由，向本院提
出抗告狀。
                               書記官    周  百  川
中　　華　　民　　國　　96　　年　　10　　月　　15　　日
